【裁判字號】    91,訴,614
【裁判日期】    920416
【裁判案由】    損害賠償
【裁判全文】
臺灣臺中地方法院民事判決  九十一年度訴字第六一四號
    原      告  財團法人汽車交通事故特別補償基金
    法定代理人  甲○○
    訴訟代理人  丙○○
                戊○○
                乙○○
    被      告  己○○
                丁○○
右當事人間請求損害賠償事件，本院判決如左：
    主      文
被告己○○應給付原告新台幣參拾柒萬肆仟壹佰元，及自民國九十年十二月二十二日
起至清償日止，按週年利率百分之五計算之利息。
原告其餘之訴駁回。
訴訟費用由被告己○○負擔十分之三；餘由原告負擔。
    事      實
甲、原告方面：
  一、聲明：(一)被告丁○○或己○○應給付原告新台幣（下同）一百二十四萬七千元
      ，及自支付命令送達翌日起至清償日止，按週年利率百分之五計算之利息。(二)
      訴訟費用由被告連帶負擔。
  二、陳述：
    (一)緣被告張永連將其所有車牌號碼ＯＵ─一六五六號自用小客車交由另一被告己
      ○○駕駛，而被告己○○於民國（下同）九十年四月六日十八時二十分許，駕
      駛上開小客車，在台中市○○路前，因疏未注意車前狀況，撞及董宋花葉，致
      董宋花葉送醫不治死亡。對於董宋花葉死亡部分，被告己○○違規駕駛，應負
      肇事責任。
    (二)有關董宋花葉死亡，因被告張永連所有前開系爭小客車未投保汽車責任強制險
      ，遂由董宋花葉之繼承人依強制汽車責任保險法第三十八條第一項第二款，請
      求原告先行處理，並已由原告委任訴外人第一產物保險股份有限公司依法予以
      補償一百二十四萬七千元完畢。爰依強制汽車責任保險法第三十九條第二項規
      定於補償金額範圍內直接向被告求償，並主張被告二人有不真正連帶債務關係
      ，起訴請求如訴之聲明所示。
  三、證據：提出死亡證明書影本一件、交通事故證明書影本一件、領款收據暨求償
      同意書影本一件、電匯回條影本一件、汽車交通事故特別補償金受害人補償理
      算書一件為證。
乙、被告方面：
  壹、被告己○○方面
    一、聲明：(一)請求駁回原告之訴。(二)訴訟費用由被告負擔。
    二、陳述：
      (一)對於其於九十年四月六日十八時二十分許，在台中市○○路與崇德十路交叉
        街口，駕駛上開小客車與董宋花葉發生碰撞，且董宋花葉因而死亡，及原告
        已給付一百二十四萬七千元予董宋花葉家屬之事實，均不爭執。
      (二)本件車禍發生時間距離當天日落時間十八時十五分已過五分鐘，天色已暗，
        且車禍當時天空正下著小雨以致路面濕潤漆黑，可知車禍當時天氣、路況均
        屬不佳。次查，車禍地點路口管制號誌之變換時序為：昌平路綠燈時，崇德
        路方向是紅燈，崇德十路方向也是紅燈，由昌平路方向往右轉崇德可以直接
        通過崇德十路口；昌平路綠燈後，轉換崇德十路為綠燈，再依序轉換為崇德
        路直行綠燈，然後為崇德路左轉專用綠燈。被告係遵守交通號誌，於昌平路
        燈轉為綠燈時，駕車右轉崇德路，對於董宋花葉之突然闖入車道穿越崇德路
        之行為，確實無法預見。再者，被告自昌平路口至車禍地點之距離僅三十點
        四公尺，如以時速三十公里推估車行時間僅需三點六秒，而車禍地點距離崇
        德路西緣僅六點二公尺，以一般人通常步行速度時速為四公里計算僅需五點
        六秒，況依董宋花葉之子董朝煌供述，董宋花葉當時是要聽人家賣藥而急欲
        橫越崇德路之情況下，其至車禍地點所需時間應僅有二至三秒，遠遠少於正
        常步行所需時間，依當時之情況，被告並無足夠時間及距離看清楚前方路況
        ，適時應變，避免損害發生，本件確屬不可抗力之意外事故，被告行為並無
        故意或過失。
      (三)按行為人在社會生活中，於從事某種具有危險性之特定行為時，如無特別情
        事，在可信賴被害者或其他第三人亦會互相配合，謹慎採取適當行為，以避
        免發生危險之適當場合，倘因被害者或其他第三人之不適當行為而發生事故
        造成損害之結果時，該行為人不負過失責任。查被告係因相信董宋花葉會參
        與交通行為，亦將會同時遵守交通法令及必要之注意而相互為遵守交通秩序
        之適當行為外，並無考慮董宋花葉將會有突然違反交通規則之不適當行為，
        則被告既已遵守交通規則且已為必要之注意，被告對於董宋花葉突然闖入快
        車道時，亦已採取緊急閃避行為，期以避免損害之發生，致其所駕駛之車輛
        險撞及安全島，惜仍難防止損害之結果，自難認被告有過失責任。
      (四)按肇事汽車非被保險汽車，特別補償基金依本法第三十九條第二項規定，向
        加害人或汽車所有人求償時，應依該非被保險汽車肇事責任比例計算求償額
        ，強制汽車責任保險法施行細則第九條定有明文。查本件車禍發生確屬不可
        抗力之意外事故，且被告已盡相當注意，猶難防免損害之發生，應無故意或
        過失之責任，是原告之主張缺乏依據。
      (五)縱認被告己○○有過失，惟被害人董宋花葉快速通過時未注意左方來車而撞
        到被告己○○所駕駛系爭小客車，對於損害之發生亦與有過失，應依民法第
        二百十七條規定減輕賠償金額。
    三、證據：提出中央氣象局網路回函影本一件、昌平路與崇德路口照片影本一件
        、崇德路與崇德十路口照片影本二件為證。
  貳、被告張永連方面：
    一、聲明：(一)請求駁回原告之訴。(二)訴訟費用由原告負擔。
    二、陳述：被告張永連只是單純借車給被告己○○，不應負損害賠償責任，原告
        之請求係誤解法律。
丙、本院依職權調閱臺灣臺中地方法院檢察署九十一年度執他字第五七一九號執行卷
    （含該署九十年度相字第五四二號卷、九十年度偵字第一一七二九號卷、本院九
    十年度交易字第五一二號卷、臺灣高等法院臺中分院九十一年度交上易字第一六
    二四號卷）。
    理      由
一、原告主張緣被告張永連將其所有車牌號碼ＯＵ─一六五六號自用小客車交由另一
    被告己○○駕駛，而被告己○○於九十年四月六日十八時二十分許，駕駛上開小
    客車，在台中市○○路前，因疏未注意車前狀況，撞及董宋花葉，致董宋花葉送
    醫不治死亡，對於董宋花葉死亡部分，被告己○○違規駕駛，應負肇事責任，又
    因被告張永連所有前開系爭小客車未投保汽車責任強制險，遂由董宋花葉之繼承
    人依強制汽車責任保險法第三十八條第一項第二款，請求原告先行處理，並已由
    原告委任訴外人第一產物保險股份有限公司依法予以補償一百二十四萬七千元完
    畢，爰依強制汽車責任保險法第三十九條第二項規定於補償金額範圍內直接向被
    告求償，並主張被告二人有不真正連帶債務關係，爰起訴請求如訴之聲明等語。
    被告己○○則以其於九十年四月六日十八時二十分許，在台中市○○路與崇德十
    路交叉街口，駕駛上開小客車與董宋花葉發生碰撞，董宋花葉因而死亡，然因車
    禍之發生係董宋花葉之突然闖入車道穿越崇德路之行為所致，其有遵守交通號誌
    ，被告行為並無故意或過失，又縱認被告己○○有過失，惟被害人董宋花葉快速
    通過時未注意左方來車而撞到被告己○○所駕駛系爭小客車，對於損害之發生亦
    與有過失，應依民法第二百十七條規定減輕賠償金額等語置辯。被告張永連則以
    其只是單純借車給被告己○○，不應負損害賠償責任，原告之請求係誤解法律等
    語置辯。
二、原告主張被告張永連將其所有車牌號碼ＯＵ─一六五六號自用小客車交由另一被
    告己○○駕駛，而被告己○○於九十年四月六日十八時二十分許，駕駛上開小客
    車，在台中市○○路前，撞及董宋花葉，致董宋花葉送醫不治死亡，且董宋花葉
    死亡後，因被告張永連所有前開系爭小客車未投保汽車責任強制險，遂由董宋花
    葉之繼承人依強制汽車責任保險法第三十八條第一項第二款，請求原告先行處理
    ，並已由原告委任訴外人第一產物保險股份有限公司依法予以補償一百二十四萬
    七千元完畢等事實，已為被告二人所自認，復據原告提出死亡證明書影本一件、
    交通事故證明書影本一件、領款收據暨求償同意書影本一件、電匯回條影本一件
    、汽車交通事故特別補償金受害人補償理算書一件為證，並經本院調閱臺灣臺中
    地方法院檢察署九十一年度執他字第五七一九號執行卷（含該署九十年度相字第
    五四二號卷、九十年度偵字第一一七二九號卷、本院九十年度交易字第五一二號
    卷、臺灣高等法院臺中分院九十一年度交上易字第一六二四號卷）查閱無誤，自
    堪信為真實。
三、茲首須說明者，係本件車禍事故之發生，被告己○○是否有過失？經查：
  (一)本件車禍事故發生後，因被告己○○所駕駛之車輛已穿越崇德十路，未停留現場
    ，而無從知悉其行進軌跡，然依卷附道路交通事故調查報告表（附本院九十年度
    交易字第五一二號卷第七六頁）所載，肇事後被害人所遺血跡（應即為撞擊點）
    距昌平路口約三十點四公尺，距崇德路西緣約六點二公尺，距崇德十路北側延伸
    線垂直距離約四點六公尺。又在崇德十路與崇德路口西北角雖立有建商廣告招牌
    ，然該招牌並未突出崇德路口而遮蔽被告行向崇德路之視線，亦有現場照片可稽
    ，並經臺灣臺中地方法院檢察署檢察官勘驗屬實，有履勘現場筆錄（附該署九十
    年度相字第五四二號卷）足稽，且據證人現場處理之警員陳永洪、林哲智分別於
    本院刑事庭審理被告劉玉先所犯過失致死案件中結證明確；再參之被害人董宋花
    葉因本件車禍死亡後，亦經檢察官督同檢驗員相驗時，檢驗被害人所受外傷，主
    要有：右側顳頂部開顱手術縫合、左側顳頂枕部擦挫傷、右側顳額部擦傷、右手
    背部紫色瘀血及浮腫、雙手腕部瘀青及浮腫、左手肘後部擦傷結痂、右膝前部內
    側擦傷結痂，有驗斷書附相驗卷可按；且檢驗員黃哲信於本院刑事庭審理中亦結
    證稱：從被害人身體以及四肢瘀青及受傷的部位研判，應該是死者的左側被撞的
    ，因為右側膝蓋有擦傷，其他的部位應該是倒地才造成的，從傷勢看不出是從後
    面撞的等語；另原處理現場之警員林哲智調查本件肇事路口管制號誌之變換時序
    後，於臺灣高等法院臺中分院九十一年度交上易字第一六二四號案件審理中亦到
    庭證稱：昌平路綠燈時，崇德路方向是紅燈，崇德十路方向也是紅燈，由昌平路
    右轉崇德路可以直接通過崇德十路口；昌平路綠燈後，轉換崇德十路為綠燈，再
    依序轉換為崇德路方向直行綠燈，然後為崇德路左轉專用綠燈等語。綜合前開證
    據所示，足以判斷本件肇事原因，係被告己○○於昌平路燈號轉為綠燈時，駕車
    右轉崇德路，行進約三十公尺時，被害人董宋花葉見崇德路方向直行為紅燈，為
    橫越崇德路，未先向南北方向沿行人穿越道穿越崇德十路或昌平路，再轉向左或
    右穿越崇德路，而未注意左側來車，違規直接穿越前開交岔路口，遭被告己○○
    之自用小客車右前方撞及，而向右側倒地受傷致死。
  (二)按汽車行駛時，駕駛人應注意車前狀況，並隨時採取必要之安全措施，道路交通
    安全規則第九十四條第三項定有明文。依本件被告己○○右轉崇德路後之行進距
    離，及被害人已董宋花葉由路邊往路口內行走約六公尺餘，足徵被告己○○苟有
    充分注意車前狀況，應有足夠時間及距離看清前方路況並適時應變，然其於刑事
    案件審理中竟稱未見到如何撞擊，可見被告己○○駕車並未充分注意前方路況，
    而為本件事故之原因之一，雖被害人董宋花葉違規穿越前開路口，未注意左方來
    車，為肇事主因，然被告己○○仍難辭其過失之責。且被告己○○之過失行為與
    被害人董宋花葉之死亡間具有相當因果關係。故被告己○○事後辯稱無過失云云
    ，並無足採。
四、按強制汽車責任保險法第三十八條第一項第二款規定：「汽車交通事故發生時，
    受害人或其繼承人因下列情事之一，未能依本法規定向保險人請求給付保險金者
    ，得在相當於本法規定之保險金額範圍內，向特別補償基金請求補償：二  肇事
    汽車非保險汽車者。」同法第三十九條第一項、第二項規定：「特別補償基金依
    前條規定為補償者，視為加害人或汽車所有人損害賠償金額之一部分（第一項）
    。特別補償基金於補償金額範圍內，得直接向加害人或汽車所有人求償（第二項
    ）。」於此須特別說明者，係因汽車強制責任保險法只是為保護汽車交通事故受
    害人所受損害，於保險金額範圍內確實得以求償，其本質仍不失為「責任保險」
    ，亦即應以加害人或汽車所有人依侵權行為法規定負有損害賠償之責任為要件，
    並無提高加害人或汽車所有人為無過失賠償責任之意旨，此觀諸同法第三十九條
    第一項規定：特別補償基金依前條規定為補償者，視為加害人或汽車所有人損害
    賠償金額之一部分；及該法施行細則第九條規定：特別補償基金向加害人或汽車
    所有人求償時，應依該非被保險汽車之肇事責任比例計算求償額等規定自明，故
    為避免產生被保險人（被保險汽車使用人）無過失，但仍須遭保險人求償之結果
    ，導致使被保險人於實質上對其所為之侵權行為，負無過失責任之不合理結果，
    於解釋上，本法第三十九條第二項特別補償基金所得行使之權利，應係「代位行
    使」受害人對加害人之損害賠償請求權，則如受害人於交通事故之發生與有過失
    時，加害人自得對保險人主張受害人與有過失。再者，本法第三十九條第一項係
    在表明特別補償基金與汽車交通事故賠償主體（即法條所規定之「加害人」或「
    汽車所有人」）間，係立於不真正連帶債務之地位，同負對受害人填補損害之義
    務，該項規定並非謂「加害人」與「汽車所有人」彼此間係立於不真正連帶債務
    之關係，此不可不察，故特別補償基金於補償受害人或其繼承人後，其代位求償
    之對象，即應依本法第三十八條第一項各種補償情事，決定應負損害賠償責任之
    人為何人，以決定之。其就本件而言，原告係基於本法第三十八條第一項第二款
    之規定為補償，則其於補償後自可向肇事之加害人（即被告己○○）代位求償，
    至於被告丁○○雖係汽車所有人，然因本件被告丁○○僅係將上開小客車借與被
    告己○○使用，就本件事故之發生，被告丁○○並非共同侵權行為人，亦即被告
    丁○○對於被害人董宋花葉之死亡，並毋庸負任何損害賠償責任，綜上所述，原
    告主張其得依本法第三十九條第二項之規定向被告丁○○求償云云，尚有誤會，
    而不可取。
五、本件被告己○○駕車未注意車前狀況，致撞及董宋花葉死亡，且因被告己○○所
    駕駛之小客車未投保強制汽車責任險，原告業已依強制汽車責任保險法第三十八
    條第一項第二款之規定，補償被害人董宋花葉之繼承人一百二十四萬七千元等情
    ，已如前述，則於原告依法給付保險金後，原告自得向加害人即被告己○○求償
    。然查，被告己○○主張被害人董宋花葉因違規穿越路口，未注意左側來車乙節
    ，亦如前述，復為原告所不爭執，則就本件交通事故之發生，因被害人董宋花葉
    顯亦有過失，兩相權衡，本院認被害人董宋花葉違規穿越道路之過失應負較大之
    責任，即被告己○○與被害人董宋花葉之過失比例應為三比七，是故本件原告代
    位行使被害人董宋花葉對被告己○○之求償權時，其亦應承擔被害人董宋花葉之
    過失責任，亦即本件原告於給付一百二十四萬七千元之補償金後，依比例得向被
    告己○○求償三成，總計為三十七萬四千一百元（0000000x30%=374100元），其
    逾此部分之請求，即無所據。
六、從而，原告依強制汽車責任保險法第三十九條第二款之規定，請求被告己○○給
    付三十七萬四千一百元，及自九十年十二月二十二日（支付命令裁定送達翌日）
    起至清償日止，按週年利率百分之五計算之利息，為有理由，應予准許，逾此部
    分之請求，為無理由，應予駁回。
七、據上論結，本件原告之訴為一部有理由，一部無理由，爰依民事訴訟法第七十九
    條但書，判決如主文。
中      華      民      國    九十二    年      四      月      十六    日
                                    臺灣臺中地方法院民事第三庭
~B法      官  李悌愷
右為正本，係照原本作成。
如不服本判決，應於判決送達後二十日內，向本院提出上訴狀。
中      華      民      國    九十一    年      四      月      十六    日
~B法院書記官  洪加芳


司法院資訊處製作；財團法人民間司法改革基金會備份。
